【裁判字號】    96,易,1676
【裁判日期】    970409
【裁判案由】    重利
【裁判全文】
臺灣高雄地方法院刑事判決              96年度易字第1676號
公  訴  人  臺灣高雄地方法院檢察署檢察官
被      告  丙○○
                      1號
上列被告因重利案件，經檢察官提起公訴（96年度偵字第5264號）
，被告就被訴事實為有罪之陳述，本院裁定由受命法官獨任進行
簡式審判程序，判決如下：
    主  文
丙○○共同犯重利罪，處刑及減刑如附表一編號１所示，如易科
罰金，以銀元佰元即新臺幣玖佰元折算壹日；又共同犯重利罪
，處刑及減刑如附表一編號２所示，如易科罰金，以新臺幣壹仟
元折算壹日。又共同犯重利罪，共六罪，各處刑及減刑均如附表
一編號３、５、７、１１至１３所示，如易科罰金，均以新臺幣
壹仟元折算壹日。扣案借款人名冊壹本，均沒收；又共同犯重利
罪，共九罪，各處刑及減刑均如附表一編號４、６、８至１０所
示，如易科罰金，均以新臺幣壹仟元折算壹日。扣案行動電話（
門號0000000000號）壹支、借款人名冊壹本，均沒收
。應執行有期徒刑壹月，拘役壹佰貳拾日，有期徒刑部分，如易
科罰金，以銀元佰元即新臺幣玖佰元折算壹日，拘役部分，如
易科罰金，均以新臺幣壹仟元折算壹日。扣案手機（門號000
0000000號）壹支、借款人名冊壹本，均沒收。
    事  實
一、丙○○、子○○（已審結）、陳志中（已審結）、卯○○（
    另行審結）共同基於重利之犯意聯絡，分別於附表所示時間
    ，在高雄縣岡山鎮○○街70號共同經營地下錢莊高利貸放及
    催收帳款，以刊登借款廣告方式，誘使借款人需錢急迫之際
    ，與之借款，約定以每7 日或10日為1 期，每借款新臺幣（
    下同）1 萬元，利息1000元至1500元不等，並由借款人簽發
    本票、借據及交付身分證、健保卡、戶口名簿等作為債務之
    擔保，以此方式貸與丁○○等人（關於借款人、借款時間、
    借款金額、計息方式等詳如附表），由子○○與借款人聯繫
    、送款，子○○再邀集卯○○、壬○○及丙○○負責收款及
    催討本息，以此方式收取與原本顯不相當之重利。嗣於96年
    2 月8 日下午1 時40分許，經警持本院法官所核發之搜索票
    ，前往上址搜索，扣得供子○○所有，供本件犯罪所用之手
    機（門號0000000000號）1 支、記載本件被害人名字之借款
    人名冊1 本及附表二所示之物。
三、案經高雄縣政府警察局岡山分局報告臺灣高雄地方法院檢察
    署檢察官偵查起訴。
    理  由
一、本件係經被告丙○○於準備程序當庭表示認罪，而經本院裁
    定以簡式審判程序加以審理，依據刑事訴訟法第27 3條之2
    、第159 條第2 項之規定，不適用傳聞法則有關限制證據能
    力之相關規定，合先敘明。
二、上揭事實，業據被告丙○○坦承不諱，並於警詢時供承：子
    ○○是負責出資及貸放金錢，他與壬○○及卯○○負責催收
    帳款，收回的帳都是繳給子○○，他與壬○○及卯○○並沒
    有固定薪水，但有時子○○會拿一些費用給他們3 人花用（
    警卷第21頁），核與被害人丑○○、辛○○、辰○○、甲○○、己○○、巳○○於警詢均證述：丙○○曾向其收取利息
    等語（警卷第45、52、57、58、64、69、70、84、85頁）相
    符，復有丁○○簽發之本票計10紙、丑○○之身分證、保管
    切結書影本各1 紙、本票影本3 紙、扣押物品目錄表等資料
    附卷可參，足認被告丙○○之自白與事實相符，事證明確，
    被告犯行均堪以認定。
三、核被告丙○○所為，均係犯刑法第344 條之重利罪。所為附
    表一編號１所示之罪名之法定刑有罰金刑，而其行為後，刑
    法第33條第5 款有關罰金刑之規定，業於94年2 月2 日修正
    公布，並自95年7 月1 日起施行，依被告行為時之刑法第33
    條第5 款規定，罰金刑為銀元1 元（即新臺幣3 元）以上；
    但被告行為後之現行刑法第33條第5 款係規定罰金刑為新臺
    幣1000元以上，以百元計算之，經比較修正前、後關於科處
    罰金刑之最低刑度規定，應以被告行為時之刑法第33條罰金
    刑之規定較有利於被告。被告與附表一行為人欄所示之共犯
    間就該重利之犯行，有犯意聯絡及行為分擔，應論以共同正
    犯【被告於附表一編號１所示之罪，係於刑法修正施行前所
    犯，按「行為後刑法條文經修正，惟無有利、不利情形（刑
    法第15條、第28條、第30條之文字修正，第55條但書、第59
    條實務見解之明文化），應適用裁判時法。」最高法院95年
    9 月14日第5 次刑事庭臨時庭長會議決議參照】。被告先後
    17次重利行為，犯意各別，行為互殊，應分論併罰。
四、爰審酌被告不思以己力賺錢，乘他人急迫之危，貸與金錢，
    賺取高額利息，損害社會風氣，惡性非微，惟被告尚知坦認
    全部犯行，態度尚佳，及其犯罪目的、所得等一切情狀，分
    別量處如附表所示之刑，又被告上開犯罪時間均在96年4 月
    24日以前，所犯為刑法第344 條之重利罪，均合於減刑條件
    ，爰依中華民國96年罪犯減刑條例第2 條第1 項第3 款、第
    7 條規定，均減刑為如附表所示，並定其應執行刑。又被告
    為附表一編號１所示行為時之刑法第41條第1 項前段及罰金
    罰鍰提高標準條例第2 條（現已刪除）係規定以銀元100 元
    至300 元折算1 日（即以新臺幣300 元至900 元折算1 日）
    ，而被告行為後之現行刑法第41條第1 項前段，則係規定以
    新臺幣1000元、2000元或3000元折算1 日，是經比較修正前
    、後之易科罰金折算標準，應以行為時即修正前之規定，較
    有利於被告，故依刑法第2 條第1 項前段之規定，本件附表
    一編號１所示之罪，自應適用修正前刑法第41條第1 項前段
    之規定，諭知易科罰金之折算標準。附表一所示其餘之罪則
    依現行刑法第41條第1 項前段之規定諭知易科罰金之折算標
    準。本院考量本件犯罪情節之輕重及被告係高職畢業、職業
    工、家庭經濟狀況為小康等情況（見警詢筆錄基本資料欄）
    ，分別依修正前及現行刑法第41條第1 項前段，各諭知如主
    文所示之易科罰金折算標準。
五、扣案之行動電話1 具（門號0000000000）、借款人名冊1 本
    ，均為共犯子○○所有，各供附表標有應沒收之物所示犯罪
    所用，應依刑法第38條第1 項第2 款規定，及共犯責任共通
    之法理諭知沒收如主文所示。至附表一編號１、２所示之犯
    行，並無證據證明上開扣案物確於該案使用，故無法諭知沒
    收。至扣案如附表二所示之物，擴音器（附表二編號一）是
    子○○所有，用以擺地攤使用、行程表（附表二編號二）是
    年曆，不是行程表、帳冊（附表二編號三）是紀錄子○○個
    人還款的時間、日期，車牌（附表二編號二十一、二十二）
    是子○○之二嫂汽車報廢後留下的，與本案無關。扣案手機
    只有1 支有與被害人聯絡，號碼是0000000000，其餘4 支手
    機（附表二編號六）與本案無關，業據被告子○○供承在卷
    ；另扣案之丁○○等人之本票及借據（附表二編號五、十）
    ，均僅供作清償借款本息擔保之用，如借款人嗣後清償借款
    本息，被告與其餘共犯仍須將該等物品分別返還於各該借款
    人，自難認係被告與其餘共犯因犯罪所得之物屬其所有（最
    高法院92年度台上字第2923號判決參照），爰均不另為沒收
    之諭知，併此敘明。另附表二所餘之扣案物，尚無證據證明
    ，與本案有關，自無庸宣告沒收。
五、本件被告係於上開減刑條例96年7 月16日施行後，始經本院
    以96年8 月10日96年雄院隆刑紀緝字第855 號通緝書通緝，
    並於97年1 月18日緝獲在案，並無上開減刑條例第5 條不得
    減刑之適用，併予敘明。
據上論斷，應依刑事訴訟法第273 條之1 第1 項、第299 條第1
項前段，刑法第2 條第1 項前段、第28條、第344 條、第41條第
1 項前段、第38條第1 項第2 款、第55條第6 款、第10款，修正
前刑法第41條第1 項前段，刑法施行法第1 條之1 ，中華民國96
年罪犯減刑條例第2 條第1 項第3 款、第7 條，修正前罰金罰鍰
提高標準條例第2 條，判決如主文。
本案經檢察官乙○○到庭執行職務。
中    華    民    國    97    年    4     月    9     日
                  刑事第十二庭  法  官  施介元
以上正本證明與原本無異。
如不服本判決應於收受本判決後10日內向本院提出上訴書狀，並
應敘述具體理由，如未敘述上訴理由者，應於上訴期間屆滿後20
日內補提理由書狀於本院（均須按他造當事人之人數附繕本）「
切勿逕送上級法院」。
中    華    民    國    97    年    4     月    9     日
                                書記官  謝群育
附錄本判決論罪科刑法條
刑法第344條
乘他人急迫、輕率或無經驗貸以金錢或其他物品，而取得與原本
顯不相當之重利者，處1 年以下有期徒刑、拘役或科或併科1000
元以下罰金。
附表一：
 ┌─┬───┬────────┬───┬────────┬───────┬───────┬───────┐
 │編│借款人│借款時間、地點  │借款金│實拿金額及計息方│行為人（共犯）│丙○○所處之刑│應沒收之物    │
 │號│      │                │額    │式              │             │              │              │
 ├─┼───┼────────┼───┼────────┼───────┼───────┼───────┤
 │ 1│丁○○│時間：92年11月間│30萬元│預扣5萬元，實拿 │子○○、壬○○│處有期徒刑貳月│              │
 │  │      │地點：高雄縣岡山│      │25萬元，每個月利│、丙○○、蔡亞│，減為有期徒刑│              │
 │  │      │鎮○○街70號    │      │息2萬5000元，月 │樵            │壹月。        │              │
 │  │      │                │      │息8分           │              │              │              │
 ├─┼───┼────────┼───┼────────┼───────┼───────┼───────┤
 │ 2│丑○○│時間：95年12月25│1萬元 │預扣1500元利息，│子○○、壬○○│處拘役拾日，│              │
 │  │      │日              │      │實拿8500元，每7 │、丙○○、蔡亞│減為拘役拾伍日│              │
 │  │      │地點：高雄縣岡山│      │天為1期，每期利 │樵            │。            │              │
 │  │      │鎮○○路嘉興國小│      │息1500元，月息60│              │              │              │
 │  │      │旁              │      │分              │              │              │              │
 ├─┼───┼────────┼───┼────────┼───────┼───────┼───────┤
 │ 3│辛○○│時間：95年10月中│2萬元 │預扣3000元，實拿│子○○、壬○○│處拘役肆拾日，│借款人名冊壹本│
 │  │      │旬              │      │1萬7000元，第1個│、丙○○、蔡亞│減為拘役貳拾日│              │
 │  │      │地點：高雄縣永安│      │月每7天為1期，每│樵            │。            │              │
 │  │      │鄉○○路130巷1弄│      │期利息3000元，第│              │              │              │
 │  │      │35號            │      │2個月後，每期利 │              │              │              │
 │  │      │                │      │息2000元，月息60│              │              │              │
 │  │      │                │      │分。            │              │              │              │
 ├─┼───┼────────┼───┼────────┼───────┼───────┼───────┤
 │4 │庚○○│第一次借款：95年│(1)1萬 │預扣1500元，實拿│子○○、壬○○│處拘役拾日，│扣案手機（門號│
 │  │      │8月中旬，在高雄 │      │8500元，每7天為1│、丙○○、蔡亞│減為拘役拾伍日│0000000│
 │  │      │縣阿蓮鄉衛生所旁│      │期，每期利息1000│樵            │。            │五四二號）壹支│
 │  │      │超商            │      │元，月息40分。  │              │              │、借款人名冊壹│
 │  │      │                │      │                │              │              │本            │
 │  │      ├────────┼───┼────────┼───────┼───────┼───────┤
 │  │      │第二次借款：96年│(2)1萬 │同上            │子○○、壬○○│處拘役肆拾日，│扣案手機（門號│
 │  │      │1月22日，地點不 │      │                │、丙○○、蔡亞│減為拘役貳拾日│0000000│
 │  │      │詳              │      │                │樵            │。            │五四二號）壹支│
 │  │      │                │      │                │              │              │、借款人名冊壹│
 │  │      │                │      │                │              │              │本            │
 ├─┼───┼────────┼───┼────────┼───────┼───────┼───────┤
 │5 │韓蔡和│時間：95年9月間 │2萬元 │預扣2600元，實拿│子○○、壬○○│處拘役肆拾日，│借款人名冊壹本│
 │  │珍    │地點：高雄縣梓官│      │1萬7400元，每7天│、丙○○、蔡亞│減為拘役貳拾日│              │
 │  │      │鄉某處          │      │為1期，每期利息 │樵            │。            │              │
 │  │      │                │      │2600元，月息52分│              │              │              │
 ├─┼───┼────────┼───┼────────┼───────┼───────┼───────┤
 │6 │辰○○│第一次借款：95年│(1)2萬 │(1)預扣3000元，實│子○○、壬○○│處拘役伍拾日，│扣案手機（門號│
 │  │      │10月初，在高雄  │      │拿1萬7000元，每7│、丙○○、蔡亞│減為拘役貳拾伍│0000000│
 │  │      │縣茄萣鄉衛生所前│      │天為1期，每期利 │樵            │日。          │五四二號）壹支│
 │  │      │                │      │息3000元，月息60│              │              │、借款人名冊壹│
 │  │      │                │      │分。            │              │              │本            │
 │  │      ├────────┼───┼────────┼───────┼───────┼───────┤
 │  │      │第二次借款：95年│(2)1萬 │(2)預扣本次1500元│子○○、壬○○│處拘役拾日，│扣案手機（門號│
 │  │      │10月中旬，地點同│      │及前次借款2萬元 │、丙○○、蔡亞│減為拘役拾伍日│0000000│
 │  │      │上              │      │利息，實拿5500元│樵            │。            │五四二號）壹支│
 │  │      │                │      │，每7天1500元， │              │              │、借款人名冊壹│
 │  │      │                │      │月息60分，繳納2 │              │              │本            │
 │  │      │                │      │期後，改為兩次借│              │              │              │
 │  │      │                │      │款利息為每期3000│              │              │              │
 │  │      │                │      │元，月息40分。  │              │              │              │
 ├─┼───┼────────┼───┼────────┼───────┼───────┼───────┤
 │7 │甲○○│時間：95年10月3 │1萬   │預扣2300元，實拿│子○○、壬○○│處拘役肆拾日，│借款人名冊壹本│
 │  │      │      日        │5000元│1萬2700元，每7天│、丙○○、蔡亞│減為拘役貳拾日│              │
 │  │      │地點：高雄縣岡山│      │為1期，每期利息 │樵            │。            │              │
 │  │      │鎮○○○路122之5│      │2000元，第2個月 │              │              │              │
 │  │      │號              │      │後，每期利息1500│              │              │              │
 │  │      │                │      │元，月息45分。  │              │              │              │
 ├─┼───┼────────┼───┼────────┼───────┼───────┼───────┤
 │8 │己○○│第一次借款：95年│(1)5000│(1)預扣800元，實 │子○○、壬○○│處拘役貳拾日，│扣案手機（門號│
 │  │      │10月底，在高雄縣│  元  │拿4200元，每7天 │、丙○○、蔡亞│減為拘役拾日。│0000000│
 │  │      │岡山鎮和平公園  │      │為1期，每期利息 │樵            │              │五四二號）壹支│
 │  │      │                │      │500元，月息48分 │              │              │、借款人名冊壹│
 │  │      │                │      │                │              │              │本            │
 │  │      ├────────┼───┼────────┼───────┼───────┼───────┤
 │  │      │第二次借款：95年│(2)5000│(2)預扣800元，實 │子○○、壬○○│處拘役貳拾日，│扣案手機（門號│
 │  │      │12月底，地點同上│  元  │拿4200元，連同前│、丙○○、蔡亞│減為拘役拾日。│0000000│
 │  │      │                │      │次借款，每7天為1│樵            │              │五四二號）壹支│
 │  │      │                │      │期，每期利息1200│              │              │、借款人名冊壹│
 │  │      │                │      │元，月息48分    │              │              │本            │
 ├─┼───┼────────┼───┼────────┼───────┼───────┼───────┤
 │9 │巳○○│時間：95年11月中│4萬   │預扣4500元及手續│子○○、壬○○│處拘役肆拾日，│扣案手機（門號│
 │  │      │      旬        │5000元│費3000元，實拿3 │、丙○○、蔡亞│減為拘役貳拾日│0000000│
 │  │      │地點：高雄縣茄萣│      │萬7500元，每7天 │樵            │。            │五四二號）壹支│
 │  │      │鄉○○路239巷8號│      │為1期，每期利息 │              │              │、借款人名冊壹│
 │  │      │                │      │4500元，月息40分│              │              │本            │
 │  │      │                │      │。              │              │              │              │
 ├─┼───┼────────┼───┼────────┼───────┼───────┼───────┤
 │10│戊○○│第一次借款：95年│(1)1萬 │(1)預扣1500元，實│子○○、壬○○│處拘役肆拾日，│扣案手機（門號│
 │  │      │12月，在高雄縣彌│      │拿8500元，每7天 │、丙○○、蔡亞│減為拘役貳拾日│0000000│
 │  │      │陀鄉○○路光華四│      │為1期，每期利息 │樵            │。            │五四二號）壹支│
 │  │      │巷附近          │      │1000元，月息40分│              │              │、借款人名冊壹│
 │  │      │                │      │                │              │              │本            │
 │  │      ├────────┼───┼────────┼───────┼───────┼───────┤
 │  │      │第二次借款：96年│(2)2萬 │(2)預扣3000元，實│子○○、壬○○│處拘役肆拾日，│扣案手機（門號│
 │  │      │1月初，地點同上 │      │拿1萬7000元，利 │、丙○○、蔡亞│減為拘役貳拾日│○九二七三    │
 │  │      │                │      │息同上          │樵            │。            │四六五四二號）│
 │  │      │                │      │                │              │              │壹支、借款人名│
 │  │      │                │      │                │              │              │冊壹本        │
 ├─┼───┼────────┼───┼────────┼───────┼───────┼───────┤
 │11│午○○│時間：95年12月7 │1萬元 │預扣1500元，實拿│子○○、壬○○│處拘役拾日，│借款人名冊壹本│
 │  │      │日              │      │8500元，每10天為│、丙○○、蔡亞│減為拘役拾伍日│              │
 │  │      │地點：高雄縣岡山│      │1期，每期利息   │樵            │。            │              │
 │  │      │鎮○○○路超商前│      │1000元，月息30分│              │              │              │
 ├─┼───┼────────┼───┼────────┼───────┼───────┼───────┤
 │12│孫鄭秋│時間：96年1月間 │1萬   │預扣3000元，實拿│子○○、壬○○│處拘役拾日，│借款人名冊壹本│
 │  │棉    │地點：高雄縣彌陀│5000元│1萬2000元，每7天│、丙○○、蔡亞│減為拘役拾伍日│              │
 │  │      │鄉○○路光華三巷│      │為1期，每期利息1│樵            │。            │              │
 │  │      │6號附近         │      │500元，月息40分 │              │              │              │
 ├─┼───┼────────┼───┼────────┼───────┼───────┼───────┤
 │13│寅○○│時間：96年1月22 │5000元│預扣1600元，實拿│子○○、壬○○│處拘役貳拾日，│借款人名冊壹本│
 │  │      │日              │      │3400元，每7天為1│、丙○○、蔡亞│減為拘役拾日。│              │
 │  │      │地點：高雄縣彌  │      │期，每期利息800 │樵            │              │              │
 │  │      │陀鄉彌陀加油站旁│      │元，月息64分    │              │              │              │
 └─┴───┴────────┴───┴────────┴───────┴───────┴───────┘
 附表二：
 一、擴音器1 組
 二、行程表1 本
 三、記事帳冊1 本
 四、本票1 本
 五、丁○○本票10張
 六、行動電話4 支
 七、鋁製球棒2 支
 八、木製球棒1 支
 九、木棍1 支
 十、丑○○身分證、借據、本票
 十一、莊育誠借據、本票
 十一、蘇億昌身分證影本、戶口名簿
 十二、柯淑岱身分證、借款人身分證影本
 十三、劉阿麗本票2 紙
 十四、帳冊1 張
 十五、癸○○匯款單
 十六、陳志懷匯款單
 十七、營利事業登記證影本
 十八、銀行存摺9 本
 十九、印章15枚
 二十、店名章及私章8 枚
 二十一、車號E3─7847號車牌2 面
 二十二、車號ZS─9343號車牌2面


司法院資訊處製作；財團法人民間司法改革基金會備份。
